【裁判字號】    89,簡上,366
【裁判日期】    890929
【裁判案由】    清償債務
【裁判全文】
臺灣臺北地方法院民事判決  八十九年度簡上字第三六六號
    上  訴  人  丁○○
    被上訴人    匯通商業銀行股份有限公司民生分行
                            設台北市○○○路○段一四一號
    法定代理人  丙○○      住.
    訴訟代理人  乙○○      住.
                甲○○      住.
右當事人間請求清償債務事件，上訴人對於中華民國八十九年四月五日本院台北簡易
庭八十八年度北簡字第一六八三○號第一審判決提起上訴，本院判決如左：
    主      文
上訴駁回。
第二審訴訟費用由上訴人負擔。
    事      實
甲、上訴人方面：
壹、聲明：
  一、原判決廢棄。
  二、右開廢棄部分，被上訴人在第一審之訴及假執行之聲請均駁回。
貳、陳述：除與原審判決書所載者相同茲予引用外，補稱：
  一、被上訴人於八十八年九月十九日至八十八年九月二十六日與家人出國旅遊，於
      此旅遊期間上訴人放在住所之信用卡被盜；上訴人回國後，隨即於八十八年九
      月二十七日零時許向警方報案，並於同日三時向被上訴人辦理信用卡掛失停用
      手續，此為兩造所不爭執；被上訴人雖提出簽帳單「影本」證明上訴人有前開
      金額之消費款項尚未給付，但該簽帳單上之簽名，上訴人否認係其所為，自應
      由被上訴人就其主張之消費行為先負舉證證明之責。
  二、被上訴人固於定型化契約中載明渠僅負擔掛失前二十四小時內之冒用損失，惟
      被上訴人為龐大集團之銀行，持卡人卻為一般小市民，而辦理信用卡又須繳年
      費，被上訴人於信用卡消費中又有固定利潤，一旦持卡人掛失又須繳掛失費，
      然發生信用上遭盜用之情形，其責任卻由持卡人負擔，如此約定顯然消費者保
      護法第十二條之違反誠信原則，對消費者顯失公平。又信用卡雖屬資格證券之
      一種，惟持信用卡消費，仍須檢核持卡消費之人與真正之信用卡權利人是否相
      符，並非持有信用卡即可消費，尚須消費之人於簽帳單上簽名以為鑑別，亦即
      持信用卡消費仍係「認人不認卡，而非認卡不認人」。惟被上訴人於定型化契
      中之約定，將遭盜用之責任絕大部分由持卡人負擔，若依此約定，則特約商店
      、發卡銀行豈非不須負責任﹖縱使簽名不符其亦不須加以審核，此顯然與前述
      信用卡使用之常規不符，亦是對消費者最為不平之約定。本事件發帳卡上之簽
      名與上訴人之簽名不符，惟特約商店卻不察，被上訴人亦不察，且系爭信用卡
      已約一年未消費，竟突然於八十八年九月二十二日第一筆交易為上午六時二十
      二分至同日最後一筆交易共計七筆，金額約十萬元，顯然違乎常理，而被上訴
      人竟仍給付，而此種重大過失卻要由無辜之上訴人負擔，又豈符常理，此亦顯
      見前開定型化契約約定對消費者顯失公平。
  三、次查，前開所述信用卡約定條款第十七條中「..... 自辦理掛失停用手續時起
      前二十四小時以前被冒用之損失，貴公司如無違反第六條善良管理人之注意義
      務者，應由持卡人負擔......  」，於本案中亦顯失公平。蓋上訴人之信用卡
      係置於家中被竊賊盜刷，與攜帶於身上或其他上訴人應注能注意而未注意之情
      形至被竊或遺失者有所不同，應不能認為上訴人就保管該卡有任何疏失，倘財
      物置於家中遭外人入侵竊走，屬可歸責於所有人之過失，則此等責任分配原則
      ，實令人殊難想像，且上訴人家中遭竊時，上訴人恰巧舉家出國旅遊，致對家
      中遭竊一事，渾不知情，事實上亦無從知之，倘上訴人於國內，知家中遭竊，
      且遺失信用卡，自當立即依約迅速報案且辦理掛失手續，當無遭受此不平待遇
      之可能。況上訴人返國後，一知有被竊情事，即立刻報警並辦理掛失手續，並
      未稍有延宕，雖事實上之返國時間未在遭竊後二十四小時以內，但實係在上訴
      人知情後之二十四小時以內，因此本件上訴人不知信用卡遭竊之事實，實屬不
      可抗力，非上人之過失，而該約定條款，係發卡銀行挾其經濟優勢，依其自身
      之利益所定，一般消費者全無置喙之餘地，由上述事實可知，前述約定內容實
      有違契約公平原則，而依消費者保護法第十二條第一項規定，應認為其無效。
  四、系爭簽單文件上「丁○○」簽名部分，比對上訴人平素之簽帳單之簽名，其筆
      順、走勢、形態僅須係一般之注意義務，以肉觀察即知與申請之簽名不符，然
      被上訴人之特約商店於持卡人消費時，竟絲毫未加辨識即任由非法持卡人冒簽
      ，殊難謂其未有違反善良管理人之注意義務。參照台灣台北地方法院八十八年
      度簡上字第六四五號判決意旨可知，被上訴人違反信用卡條款第六條善良管理
      人之注意，而依同約定第十七條後段之反面解釋應認為自掛失停用手續時起二
      十四小時以前被冒用之損失，應由被上訴人負擔。
參、證據：援用原審之立證方法外，補提剪報影本一份為證。
乙、被上訴人方面：
壹、聲明：駁回上訴。
貳、陳述：除與原審判決書所載者相同茲予引用外，補稱：信用卡不離身是持卡人應
    盡之義務，雖上訴人提出出國之證明，但是仍應負保管之責。
參、證據：援用原審之立證方法。
    理      由
一、本件被上訴人起訴主張上訴人於八十五年四月二十日與被上訴人成立信用卡使用
    契約，並領用信用卡使用，依約上訴人即得於被上訴人之特約商店記帳消費，但
    應於當期繳款截止日前全部清償或循環信用方式繳付最低應繳金額，逾期清償者
    ，除喪失期限利益外，應另依約定條款第十六條約定給付原告按年息百分之二十
    計算之循環利息及按該循環利息加計百分之十計算之違約金，詎上訴人之信用卡
    於八十八年九月二十二日起至八十八年九月二十四日止，共被盜刷十二萬五千九
    百零八元，連同掛失費一千元及十二萬五千九百零八元部分至八十八年十一月二
    十一日止之利息、違約金，共有十二萬九千一百八十三元未付，依兩造約定條款
    第十七條之規定，此損失應由上訴人負擔，為此提起本件訴訟。
二、上訴人則以其在八十八年九月十九日至九月二十六日出國旅遊，返國後，發現家
    中遭竊，信用卡亦遭盜取，其隨即報警處理，並辦理掛失，被上訴人主張上訴人
    有消費之事實，應負舉證責任；信用卡約定條款第十七條規定掛失停用起二十四
    小時以前被冒用之損失由持卡人負擔，此規定違反誠信原則、契約公平原則，依
    消費者保護法第十二條第一項之規定，應認其為無效；縱認上訴人應負擔掛失前
    二十四小時以前被冒用之損失，被上訴人亦違反同約定第六條之善良管理人之注
    意，依第十七條第二項後段之反面解釋，應認掛失前二十四小時前被冒用之損失
    ，由被上訴人負擔等語。
三、查上訴人與被上訴人成立信用卡使用契約，上訴人領用信用卡使用，依約上訴人
    即得於被上訴人之特約商品記帳消費，但應於當期繳款截止日前全部清償或以循
    環信用方式繳付最低應繳金額，逾期清償者，除喪失期限利益外，應另給付被上
    訴人按年息百分之二十計算之循環信用利息及按該循環信用利息加計百分之十計
    算之違約金。而上訴人之信用卡於八十八年九月二十二日起至八十九年九月二十
    四日止，共被盜刷十筆十二萬五千九百零八元，連同掛失費一千元，共計十二萬
    六千九百零八元之事實，業據其提出信用卡申請書、信用卡約定條款、消費明細
    、簽帳單等件為證，並為上訴人所不爭執，並有上訴人提出之信用卡消費往來明
    細表一張、國人入出境日期證明書一張、台胞證一件、機票一件及受理刑事案件
    三聯單一件在卷可憑，自堪信為真實。
四、按兩造所訂立之信用卡約定條款第十七條約定「持卡人（即上訴人）之信用卡如
    有遺失、被竊、被搶、詐取或其他遭持卡人以外之第三人占有之情形，應儘速以
    電話或其他方式通知貴公司（即被上訴人）或其他經貴公司指定機構辦理掛失停
    用手續，並繳交掛失手續費每卡新台幣壹仟元，惟如貴公司認為有必要時，應於
    受理掛失手續日起十日內通知持卡人，要求於通知之日起三月內向當地警察機關
    報案並以書面補行通知貴公司。持卡人辦理掛失停用手續後，且無下列第一款至
    第三款事由之一者，持卡人辦理掛失停用手續時起所被冒用所發生之損失，由貴
    公司負擔，但如無下列各款事由之一者，持卡人自辦理掛失停用手續時起前二十
    四小時以後（在自動化設備預借現金部分仍自持卡人辦理掛失停用手續時起）被
    冒用所發生之損失，由貴公司負擔；自辦理掛失停用手續時起前二十四小時以前
    被冒用之損失，貴公司如無違反第六條善良管理人之注意義務者，應由持卡人負
    擔：1.第三人之冒用為持卡人容許或故意將信用卡交其使用者。2.持卡人故意將
    使用自動化設備辦理預借現金或進行其他交易之交易密碼或其他辨識持卡人同一
    性之方式告知第三人者。......  」，而第六條第一項則約定「貴公司以善良管
    理人之注意為持卡人處理使用信用卡交易項之清償事宜，並自行或由各收單機構
    提供特約商店供持卡人使用信用卡交易。如經貴公司同意減收或免收年費者，亦
    同」，有兩造均不爭執其真正之信用卡約定條款在卷可憑。上訴人既稱其所持有
    之信用卡遭竊盜，於八十八年九月二十七日凌晨約三時許始向被上訴人辦理掛失
    停用手續，而系爭簽帳消費款係發生在上訴人掛失前二十四小時之八十八年九月
    二十二日至同年月二十四日止，有信用卡消費往來明細表一紙及消費單影本十份
    在卷可按，依上開約定，就系爭被冒用之損失，應由上訴人負責。
五、雖被上訴人主張依信用卡約定條款第十七條之規定，上訴人仍應負擔掛失前二十
    四小時前之損失；上訴人則辯稱此定型化契約中，被上訴人僅負擔掛失前二十四
    小時內之冒用損失，如被上訴人無違反善良管理人之注意義務，二十四小時以前
    被冒用之損失，由持卡人負擔，依消費者保護法第十二條第一項之規定，違反誠
    信原則，對消費者顯失公平，應認其無效，且上訴人之信用卡係置於家中被竊，
    非屬可歸責於上訴人之過失等語。然按信用卡具有塑膠貨幣之性質，係由發卡機
    構審酌持卡人之資力、財務狀況，提供持卡人「信用」，使持卡人得於信用額度
    內憑卡以記帳方式消費，無須於交易當時給付現金，則持卡人憑卡消費可享有延
    期清償，類似於貸款、信用之利益，當事人於契約中約定持卡人須負保管卡片及
    即時掛失之義務，信用卡在持卡人之占有管領下，持卡人自應負擔妥善保管卡片
    之義務，則卡片是否遺失、是否遭冒用，持卡人方有發覺、控制之能力，發卡銀
    行無從控制風險；況前開條款十七條，亦非規定所有在辦妥掛失手續前被冒用之
    風險，無論出於何種原因，均由持卡人負擔，而係約定在被上訴人已盡善良管理
    人注意義務之前提下，自辦理掛失停用手續時二十四小時以前被冒用之損失，由
    持卡人負擔。則在發卡銀行已盡義良管理人注意義務之情形下，信用卡既在持卡
    人持有中，若盡其保管義務，持卡人顯然較發卡銀行更有能力避免損失之發生或
    擴大，故衡諸契約當事人之權利、義務及風險之分配，尚難謂該約定條款有違反
    消費者保護法第十二條第一項對消費者顯失公平之情形；再將信用卡置於家中既
    為上訴人選擇作為保管信用卡之方法，自應負擔家中遭竊所生之損失，上訴人辯
    稱應認該條款無效，及家中遭竊非可歸於持卡人之過失等語，尚無可採。
六、再上訴人雖又抗辯系爭簽帳單上「丁○○」簽名部分，與上訴人不同，且系爭信
    用卡已一年未使用，被盜刷之地點多在銀樓及通訊行，被上訴人未對變現性高之
    商品對持卡人身份確認，被上訴人顯違反同約定條款第六條之善良管理人之注意
    等語。然信用卡係屬資格證券之一種，表彰簽帳消費之資格，特約商店憑卡即可
    受理簽帳交易，毋庸另行核對持卡人之身分證；且目前一人持有數張信用卡之情
    形所在多有，持卡人請領信用卡後是否使用，及何時使用全憑持卡人之意願，非
    發卡銀行所能預測，而持卡人使用信用卡消費，本為其請領信用卡之目的，自難
    以其一段時間未使用信用卡消費，或為異常消費情形而課發卡銀行以查核之責任
    。再系爭八十八年九月二十二日起至九月二十六日間之十筆消費簽帳單上「丁○
    ○」之簽名，與信用卡申請書上上訴人之簽名，以肉眼辨識整體觀察之，已極為
    相似，而系爭簽帳單上「丁○○」之簽名與系爭信用卡後之簽名間，是否具有肉
    眼即可辨識之明顯不同，更無從得知，上訴人指摘被上訴人之特約商店人員未盡
    查核簽名相符之義務，尚屬無據，此外，上訴人復無法舉證證明被上訴人有違反
    約定條款第六條善良管理人之注意義務，其辯稱掛失前二十四小時前之損失，應
    由被上訴人負擔等語，即不足採。
七、綜上所述，被上訴人依信用卡特約條款第十七條，請求上訴人給付被冒用盜刷之
    簽帳消費款十二萬五千九百零八元及掛失費一千元，又本件既係信用卡失竊遭人
    盜刷之損失，並非簽帳簽消費款，被上訴人依信用卡約定條款第十六條約定按年
    息百分二十計算之循環利息及按該循環信用利息加計百分之十計算之違約金，即
    有未合；從而，被上訴人本於信用卡契約，請求上訴人給付十二萬六千九百零八
    元及其中十二萬五千九百零八元自受催告之次日即八十九年二月十六日起至清償
    日止，按週年利率百分之五計算之利息，為有理由，應予准許，其餘部分則為無
    理由。是則原審判命上訴人如數給付，並命供擔保為假執行之宣告，於法並無違
    誤，上訴意旨指摘原判決不當，求予廢棄改判，為無理由，應予駁回其上訴。
八、結論：本件上訴為無理由，依民事訴訟法第四百三十六條之一第三項、第四百五
    十條、第七十八條，判決如主文。
中      華      民      國    八十九    年      九      月    二十九    日
                              民事第二庭審判長法官  丁蓓蓓
                                              法官  王佳惠
                                              法官  吳青蓉
右為正本係照原本作成
本件不得上訴
中      華      民      國    八十九    年      九      月      三十    日
                                        法院書記官  吳芳玉


司法院資訊處製作；財團法人民間司法改革基金會備份。
